【裁判字號】    90,上易,824
【裁判日期】    901214
【裁判案由】    違反著作權法
【裁判全文】
臺灣高等法院刑事判決                              九十年度上易字第八二四號
    上  訴  人  臺灣板橋地方法院檢察署檢察官
    被      告  乙○○
                甲○○
    共      同
    選任辯護人  郭士功
                謝志明
右上訴人因被告違反著作權法案件，不服臺灣板橋地方法院八十九年度易字第三四一
二號，中華民國九十年一月十七日第一審判決（起訴案號：臺灣板橋地方法院檢察署
八十九年度偵字第九一一二、一五○三八號），提起上訴，本院判決如左：
    主  文
上訴駁回。
    理  由
一、公訴意旨略以：被告乙○○、甲○○共同以「永慶窗簾飾品行」名義，為窗簾、
    門簾等產品之批發銷售，明知實慶實業有限公司（下稱實慶公司）所製造販售之
    上有櫻桃熊、快樂熊圖樣之門簾，為該公司擁有著作權之著作物，竟未經著作權
    人實慶公司許可，基於概括犯意，擅自重製前開櫻桃熊、快樂熊圖樣於其製造之
    窗簾上販售圖利。嗣於民國八十九年四月十二日起，為實慶公司發現前開仿製窗
    簾門簾，循線查獲，因認被告乙○○、甲○○均係涉犯著作權法第九十一條第二
    項意圖銷售而擅自重製他人之著作罪嫌云云。
二、按犯罪事實應依證據認定之，無證據不得推定其犯罪事實，刑事訴訟法第一百五
    十四條定有明文。又認定不利於被告之事實，須依積極證據，苟積極證據不足為
    不利於被告事實之認定時，即應為有利於被告之認定，更不必有何有利之證據；
    且刑事訴訟法上所謂認定犯罪事實之積極證據，係指適合於被告犯罪事實之認定
    之積極證據而言，雖不以直接證據為限，間接證據亦包括在內，然而無論直接或
    間接證據，其為訴訟上之證明，須於通常一般之人均不致有所懷疑，而得確信其
    為真實之程度者，始得據為有罪之認定，倘其證明尚未達到此一程度，而有合理
    之懷疑存在時，自不能以推測或擬制之方法，以為有罪裁判之基礎，最高法院三
    十年度上字第八一六號、二十九年度上字第三一○五號、四十年度台上字第八六
    、七十六年度台上字第四九八六號判例可資參照。
三、本件公訴人認被告等涉有上開罪嫌，無非以系爭窗簾、門簾所載有之「櫻桃熊、
    快樂熊」圖樣，為告訴人實慶公司取得美術著作之著作權，此有告訴人提出之設
    計圖稿、設計製作費收據及紙板、開版合約書為證，並有前開櫻桃熊、快樂熊圖
    樣之設計師郭建誠到庭證述屬實，且被告二人所辯前開窗門簾係自國外進口，因
    未舉證以實其說，無法認定為真實，被告違反著作權法罪嫌足堪認定，為其論據
    。
四、訊之被告乙○○、甲○○固不否認有販賣前述圖樣之窗、門簾之犯行，惟均堅詞
    否認有何違反著作權犯行，辯稱：告訴人所稱圖樣係市面上常見，係抄襲而來，
    不具有原創性不受著作權之保護等語。經查：
  (一)按著作權所為保護之著作，係專指屬於文學、科學、藝術或其他學術範圍之「創
    作」而言。而所謂創作應指具有原創性之著作，按原創性係著作人原始獨立而為
    ，藉此之作品進而得以表達出該著作人之特有感情、思想、意念兼及個性之發揮
    展現，換言之，應該具有最起碼之個人創意兼及創造性之存在，此即著作權法開
    宗明義所指陳之「創作」精髓。若不具有此等原創性，僅有之單一描述推虛以認
    創作，「著作者」個人意念內涵則取自觸及他物，進而或有所抄襲其中主要特性
    者，自非「創作」，此為著作物本身之獨立存在要素；又著作權法所保護者，為
    著作人獨立性之作品，果若，二項作品均係來自獨立性表達而無有抄襲之處，縱
    有相同或近似，當僅係巧合，不得僅以客觀上稍有類似，即認定有抄襲情事，若
    無抄襲、複製情事，縱然二者間均為創作者獨立完成而具有個人性格者，二者均
    屬創作，個別受到保護，此即吾國著作權法所闡釋之獨立要件；再者，著作物本
    身所應表達者，乃著作人內在構造思維而展現出來之思想、感情所呈現之精神作
    用，即為創意，其特徵就在表現精神內涵有別於其他作品，而具有鶴立、特異明
    顯可區別之處，若無創意無獨立之思維意念融合其中，則不論舊法之採登記要件
    或新法之採創作主義要件，均應為相同之解釋。是本件告訴人所主張之該等載有
    「快樂熊、櫻桃熊」圖樣之門簾整體，究是否具備著作權法所保護之著作之「原
    創性」要件？即為本件首應認定之點。
  (二)本件公訴人雖認告訴人所製造販售載有櫻桃熊、快樂熊圖樣之門簾係屬著作，惟
    並未說明何以認定為「著作」之理由，而告訴人於本院審理過程中則具狀陳明略
    以：著作物之內容雖係取材自一般自然界既存共通之事、物（如蟲魚、山水、鳥
    獸、人物），若係出自獨立創意，應可取得著作權。且坊間雖亦有「熊圖樣」為
    產品表徵或附加者，均以「熊」為創作之概念（或觀念），與告訴人創作之「快
    樂熊、櫻桃熊」之概念（或觀念）雖相同，但二者表達之方式不同，按告訴人之
    創作係以「櫻桃熊門簾整體」、「快樂熊門簾整體」為著作，前者係結合「熊」
    、「櫻桃」為著作之精神主體表現，以「喜愛櫻桃之熊」、「熊懷抱櫻桃」、「
    二熊於櫻桃叢中嬉戲」等為創作人精神創作之表達，後者為「熊之舞蹈姿勢」「
    把玩皮球之模樣」之創作人精神創作之表達、均為「著作」無疑，是告訴人之創
    作具原創性，當受著作權法之保護云云。（參見本院卷所附告訴人上訴補充理由
    狀）
  (三)然查：依告訴人主張被告等擅自重製相同於告訴人享有著作權之載有「櫻桃熊」
    、「快樂熊」圖樣之扣案窗、門簾二件及所謂真、仿品照片（參見本院卷第一三
    ○、一三一頁）以觀，該窗、門簾上「櫻桃、熊」之圖樣，早於八十八年（即日
    本國平成十一年）八月，由日商ＮＩＳＳＡＮ  ＳＨＯＫＯ公司刊載於其公司「
    ＴＯＷＥＬ  ＣＯＬＬＥＣＴＩＯＮ２０００」目錄中，此有該目錄及照片影本
    附卷（參見本院卷第一六三至一六五頁）可稽，核與告訴人主張八十八年十月間
    創作取得著作權（參見八十九年偵字第九一一二號偵查卷第三九頁）為早，且整
    體圖樣幾近雷同，無論就其熊及櫻桃之大小、位置、動作、色澤等綜合加以觀察
    ，均難見有何特殊創作表達之獨特性存在；又該「熊」之圖樣亦與德國史泰福公
    司於一九○二年創作風行之「泰迪熊」，就形體、容貌、身體特徵、毛髮型態、
    坐姿等特徵均相同，此有該泰迪熊之照片在卷（參見原審卷六二頁）可憑，亦堪
    認定。另該窗、門簾上「快樂熊」之圖樣，核與日本國商ＳＡＮＸ所創作，並於
    八十八年（即西元一九九九年）刊印於商品吊卡上之趴趴熊圖樣，就整體美術圖
    案而言，除趴趴態眼眶多加白圈略有不同外，其他體態、容貌、身體特徵、整體
    布局均相同，此有該吊卡附卷（參見原審卷第五九至六○頁）可查。且證人即告
    訴人主張該圖樣門、窗簾之設計人郭建誠於原審調查中亦結證稱：有參考趴趴熊
    、泰迪熊設計等語（參見原審卷第四○頁）。再本件經送輔仁大學織品服裝學系
    胡澤民教授鑑定，其鑑定結果，亦認定告訴人主張享有著作權之載有「櫻桃熊」
    、「快樂熊」圖樣之窗、門簾上之圖樣，就其整體美術圖案而言，與一般「泰迪
    熊」及「ＰＯＯＬＰＡＮＤＡ」圖樣相同，顯均不具「原創性」此有該鑑定人九
    十年十一月十二日鑑定函一份在卷（參見本院卷第一七○至一七一頁」可稽。足
    認告訴人所稱其委由郭建誠設計之上開圖樣之門、窗簾，就其整體美術圖案而言
    ，並無「原創性」之獨特性格，而以「熊」為主體之圖樣既已不具原創性，單就
    該圖樣上附加無法展現個性、人格之櫻桃及音符，揆諸前開說明，當亦無「原創
    性」之可言。則告訴人主張載有「櫻桃熊」、「快樂熊」圖樣之窗、門簾既無「
    原創性」，自非著作權法所保護之「著作」，縱認被告二人有抄襲告訴人之圖樣
    加以重製，亦難認有何違反著作權法第九十一條所規定之可言，當難以該罪相繩
    。綜上所述，尚無積極證據足資證明被告二人有何違反著作權法之犯行，自屬不
    能證明被告犯罪。
五、原審以被告二人犯罪不能證明，均為無罪之諭知，認事用法並無違誤或不當，檢
    察官上訴仍執陳詞認被告二人構成犯罪，並無理由，應予駁回。
據上論斷，應依刑事訴訟法第三百六十八條，判決如主文。
本案經檢察官吳國南到庭執行職務。
中      華      民      國    九十      年     十二     月     十四     日
                              臺灣高等法院刑事第二十三庭
                                  審判長法  官  黃  瑞  華
                                        法  官  宋      祺
                                        法  官  雷  雯  華
右正本證明與原本無異。
不得上訴。
                                        書記官  陳  思  云
中      華      民      國    九十      年     十二     月     十四     日


司法院資訊處製作；財團法人民間司法改革基金會備份。
